臺灣高等法院臺中分院民事判決　　　　　　　　　　九十三年度上易字第四二０號
　　　上　訴　人　巳○○
　　　　　　　　　子○○
　　　　　　　　　戌○○
　　　　　　　　　庚　○
　　　　　　　　　辛　○
　　　　　　　　　辰○○
　　　　　　　　　酉○○
　　　　　　　　　宙○○
　　　　　　　　　地○○
　　　　　　　　　Ｃ○○
　　　　　　　　　癸○○
　　　　　　　　　未○○
　　　　　　　　　午○○
　　　　　　　　　Ｈ○○○
　　　　　　　　　玄○○
　　　　　　　　　黃○○○
　　　　　　　　　壬○○
　　　　　　　　　Ｂ○○
　　　　　　　　　Ａ○○
　　　　　　　　　寅○○○
　　　　　　　　　卯○○
　　　　　　　　　亥○○○
　　　　　　　　　丑○○
　　　　　　　　　Ｇ○○
　　　　　　　　　Ｄ○○
　　　　　　　　　Ｆ○○
　　　　　　　　　宇○○
　　　　　　　　　天○○
　　　　　　　　　申○○
　　　被　上訴人　甲○○
　　　法定代理人　Ｅ　○
　　　訴訟代理人　李淵源　　律師
　　　複　代理人　周進文　　律師
右當事人間請求排除侵害事件，上訴人對於民國九十三年八月三十一日臺灣彰化地方
法院九十三年度訴字第五七號第一審判決提起上訴，本院於九十四年三月二十二日言
詞辯論終結，茲判決如下：
      主    　文
原判決關於命上訴人巳○○、子○○、庚○、辛○、辰○○、酉○○、宙○○、地○
○、Ｃ○○、申○○、癸○○、黃○○○、Ｂ○○、Ａ○○、壬○○、戌○○、未○
○、午○○、Ｈ○○○、玄○○、寅○○○、卯○○、丑○○、Ｇ○○、Ｄ○○、Ｆ
○○、亥○○○、天○○、宇○○、戊○○、己○○、丙○○、乙○○、丁○○及黃
清山等人應將坐落彰化縣員林鎮○○○段第九０一地號土地上如附圖所示編號Ｅ部分
面積０˙０００一四二公頃及編號Ｇ部分面積０˙００００四九公頃之圍牆拆除，並
將該部分土地交還被上訴人及其他共有人全體部分暨該部分訴訟費用之裁判廢棄，發
回臺灣彰化地方法院。
其餘上訴駁回。
前項駁回上訴部分，第二審訴訟費用由上訴人巳○○負擔。
      事    　實
一、上訴人巳○○、子○○、戌○○聲明求為判決：(一)原判決關於不利上訴人部分廢
    棄。(二)右廢棄部分，被上訴人在第一審之訴駁回。(三)第一、二審訴訟費用由被上
    訴人負擔。其陳述除與一審判決所載相同者予以引用外，另補稱：
  (一)被上訴人甲○○無法提出上訴人等三、四十年前未經全體共有人同意興建訴訟標
    的物之證明，其無足資證明上訴人違法之證據，訴請排除侵害，顯無理由。
  (二)意思表示，可為口頭或書面，在三、四十年前共有人大多不識字，係以口頭詢問
    同意之意思表示，取得共有人全體之同意才興建，否則，共有人若未同意，如何
    能建築完成，並使用及存在迄今達三、四十年？倘若當時未得共有人同意興建，
    只要告知保正（里長）或對保（警察），早就被阻止興建或報公所拆除了，本件
    應依當年的時空背景，當時的環境做判決依據，方能合理合法。
  (三)被上訴人之目的，在於將上訴人等排除侵害後之土地，供其甲○○做公眾使用之
    場地，其顯然打錯如意算盤，私人共有之土地，其未經其他共有人之同意能供公
    眾使用嗎？其為一己之私，不顧法理道義，濫權興訟，法理難容。
  (四)共有人對共有土地之全部本即有使用收益之權，此乃法律明文規定，上訴人使用
    未超越各自所有持份，何來無權占有之處。
  (五)共有土地在未分割各自所有之前，如何判定上訴人現行使用位置有侵害到被上訴
    人之處，若按現況分割，更無侵害他共有人之情形。被上訴人不依法訴請分割共
    有物，卻請求排除侵害，顯非適法。
二、被上訴人甲○○聲明求為判決：(一)上訴駁回。(二)第二審訴訟費用由上訴人負擔。
    (三)如受不利之判決，被上訴人願供擔保請准宣告免為假執行。其陳述除與一審判
    決所載相同者予以引用外，另補稱：
  (一)查共有人是否確實口頭同意上訴人巳○○之父張春重興建如原判決附圖所示編號
    Ａ部分之磚造平房或口頭同意上訴人巳○○興建附圖所示編號Ｂ部分之廁所，上
    訴人巳○○並未舉證以實其說。至共有人當初未阻止興建，此充其量僅係怠於行
    使權利而已，不得謂為同意興建之默示意思表示。況部分共有人在將系爭土地之
    應有部分轉賣後，多數建物均已拆除，亦難認定土地上原有之實際使用情形為何
    。且依大法官會議釋字第三四九號解釋文所示，應有部分之受讓人若不知悉有分
    管契約，亦無可得而知之情形，受讓人仍受讓與人所訂分管契約之拘束，有使善
    意第三人受不測損害之虞。被上訴人係於八十九年間因買賣而受讓系爭土地之應
    有部分，共有人亦多有更易，土地上建物之分布狀況及實際所有權人，於四十餘
    年期間難謂未有變動，則上訴人巳○○就被上訴人是否確實明知或可得而知，全
    體共有人均曾各自於中意之範圍內予以分管使用系爭土地一節，並未舉證以明之
    ，是尚難認上訴人巳○○所有之上開如原判決附圖所示編號Ａ、Ｂ部分建物，業
    經全體共有人同意而占用系爭土地，縱認共有人曾有分管之意思存在，爾後受讓
    應有部分之被上訴人亦不當然受此協議之拘束。
  (二)系爭土地上如原判決附圖所示編號Ｅ部分及Ｇ部分之圍牆僅由部分原土地之共有
    人即上訴人子○○、巳○○、庚○、辛○、辰○○、酉○○、宙○○、Ｃ○○、
    申○○及訴外人張宗庚、張子送、黃金土、張有傳等十三人所出資，上訴人庚○
    、辛○於原審陳稱興建時因共有人人數過多並沒有經過全體共有人同意，且上開
    圍牆依上訴人子○○於原審所述係為祭拜部分共有人之祖先而興建，則該圍牆當
    時是否確經全體共有人之同意而興建，實有可議。按各共有人按其應有部分，對
    於共有物之全部雖有使用收益之權。惟共有人對共有物之特定部分使用收益，仍
    須徵得他共人有全體之同意，非謂共有人得對共有物之全部或任何一部有自由使
    用收益之權利。如共有人不顧他共有人之利益，而就共有物之全部或一部任意使
    用收益，即屬侵害他共有人之權利（六十二年度台上字第一八０三號判例意旨參
    照）。是上訴人就其主張上開編號Ｅ、Ｇ部分圍牆係經全體共有人之同意而興建
    ，既未舉證以實其說，仍難認該圍牆係有合法權源而占用系爭土地。
三、上訴人除巳○○、子○○、戌○○為前揭聲明及陳述外，其餘均未以書狀或言詞
    提出任何聲明及陳述。
      理      由
一、本件排除侵害訴訟，關於被上訴人請求拆除如原判決附圖所示編號Ｅ部分及Ｇ部
    分之圍牆部分，其為訴訟標的之法律關係，對於共同訴訟之各人必須合一確定，
    上訴人巳○○、子○○、戌○○等三人提起上訴，其效力依民事訴訟法第五十六
    條第一項第一款規定，及於其餘同造之共同訴訟人，爰併列其餘原審被告庚○、
    辛○、辰○○、酉○○、宙○○、地○○、Ｃ○○、癸○○、未○○、午○○、
    Ｈ○○○、玄○○、黃○○○、壬○○、Ｂ○○、Ａ○○、寅○○○、卯○○、
    亥○○○、丑○○、Ｇ○○、Ｄ○○、Ｆ○○、宇○○、天○○、戊○○、丙○
    ○、丁○○、乙○○、己○○、申○○等三十一名同造之共同訴訟人為上訴人；
    又上訴人庚○等三十一人均經合法通知未於最後言詞辯論期日到場，核無民事訴
    訟法第三百八十六條各款所列情形，應依被上訴人之聲請，由其一造辯論而為判
    決。合先敘明。
二、本件被上訴人起訴主張：坐落彰化縣員林鎮○○○段第九０一地號土地（重測前
    為員林鎮○○段一０八四地號）原為被上訴人與上訴人巳○○、子○○、酉○○
    、宙○○、戌○○、未○○、午○○、Ｈ○○○、玄○○及訴外人張欲、張森桂
    、張現、張洒泗、張窗雨、張色梧、張文信、張欽營、張寬仁、宇○○、天○○
    、張清鎮、張清煌、卯○○、張富豪所共有，詎上訴人未經全體共有人同意，分
    別無權占用系爭土地，上訴人巳○○在系爭土地上有如原判決附圖所示編號Ａ部
    分面積０˙００六三六三公頃之磚造平房（此建物係由訴外人即上訴人巳○○之
    父張春重於民國（下同）四十八年所建，張春重於死亡前業經分產而將該房屋分
    予上訴人巳○○取得所有權），上訴人巳○○並於七十一年興建如該附圖所示編
    號Ｂ部分面積０˙０００三四五公頃廁所一間。又上訴人巳○○、子○○、庚○
    、辛○、辰○○、酉○○、宙○○、Ｃ○○、申○○及訴外人張宗庚（繼承人為
    上訴人戌○○、未○○、午○○、Ｈ○○○、玄○○）、張子送（已於八十六年
    七月五日死亡，繼承人為黃○○○、Ｂ○○、Ａ○○、壬○○、癸○○）、黃金
    土（已於七十八年二月十七日死亡，其繼承人為寅○○○、卯○○、丑○○、Ｇ
    ○○、Ｄ○○、Ｆ○○、亥○○○、黃清山）、張有傳（其繼承人為地○○、天
    ○○、宇○○、江張鳳等人，而江張鳳亦於九十年十月十五日死亡，其繼承人為
    戊○○、己○○、丙○○、乙○○、丁○○）則在系爭土地上共同出資興建如該
    附圖所示編號Ｅ面積０˙０００一四二公頃、Ｇ部分面積０˙００００四九公頃
    之圍牆。為此乃本於民法第八百十九條第二項、第八百二十條第二項、第七百六
    十七條規定，請求上訴人等分別拆除其無權占有系爭土地之上開地上物，並將該
    部分土地返還被上訴人及其他共有人全體等語（另請求命上訴人子○○應將坐落
    前項地號土地上如原判決附圖所示編號Ｃ部分之桑樹及編號Ｄ部分之龍眼樹各一
    棵剷除，並將該部分之土地交還被上訴人及其他共有人部分，經原審為被上訴人
    敗訴之判決後，則未據聲明不服）。
三、上訴人巳○○就原判決附圖所示編號Ａ磚造房屋部分，則以：該房屋為伊父張春
    重生前於四十八年時所興建、編號Ｂ部分廁所為伊所建，嗣伊父將該Ａ部分磚造
    房屋分產予伊取得。房屋部分因系爭土地之原共有人均有在系爭土地上興建房屋
    ，當時係由共有人於各自中意之位置興建，並無人表示反對之意，所以應是大家
    都有同意，亦即房屋興建當初，共有人並未反對，而在三、四十年前共有人大多
    不識字，伊父係以口頭詢問共有人全體同意後才興建，伊於七十一年興建Ｂ部分
    廁所時亦同。若共有人未同意，如何能建築完成，並使用及存在迄今達三、四十
    年？被上訴人甲○○無法提出上訴人等三、四十年前未經全體共有人同意興建訴
    訟標的物之證明，其無足資證明上訴人違法之證據，即訴請排除侵害，其目的係
    在於將上訴人等排除侵害後之土地，供其甲○○做公眾使用之場地，其為一己之
    私，竟不顧法理道義，濫權興訟，應非適法，其訴顯無理由等語，資為抗辯。而
    就如原判決附圖所示編號Ｅ、Ｇ部分圍牆部分，上訴人巳○○、子○○、戌○○
    及上訴人庚○、辛○、Ｃ○○、午○○等人則分別在本院及原審辯稱：該圍牆原
    為水泥板結構且種植燈籠花，嗣為配合員林鎮公所美化社區，於七十二年間始改
    為磚造結構之圍牆，已有二十餘年，當時係經所有共有人同意後大家一起出資興
    建等語。
四、查被上訴人主張：坐落彰化縣員林鎮○○○段第九０一地號（重測前為員林鎮○
    ○段一０八四地號）之爭土地，原為被上訴人與上訴人巳○○、子○○、酉○○
    、宙○○、戌○○、未○○、午○○、Ｈ○○○、玄○○及訴外人張欲、張森桂
    、張現、張洒泗、張窗雨、張色梧、張文信、張欽營、張寬仁、宇○○、天○○
    、張清鎮、張清煌、卯○○、張富豪所共有，詎上訴人巳○○未經全體共有人同
    意，無權占用系爭土地，在該土地上有如原判決附圖所示編號Ａ部分面積０˙０
    ０六三六三公頃之磚造平房、編號Ｂ部分面積０˙０００三四五公頃廁所一間等
    情。此據其提出土地登記簿謄本為證，並經原審會同彰化縣員林地政事務所派員
    至現場測量勘驗屬實，製有勘驗筆錄及該所九十三年三月二十三日複丈成果圖附
    卷可稽，且為上訴人巳○○所不爭執，是被上訴人此部份之主張堪認屬實。被上
    訴人即本於民法第八百十九條第二項、第八百二十條第二項、第七百六十七條規
    定，請求上訴人巳○○拆除其無權占有系爭土地之上開地上物，並將該部分土地
    返還被上訴人及其他共有人全體。上訴人巳○○雖以前情資為抗辯，然查：
  (一)該Ａ部分磚造平房，係上訴人巳○○之父張春重於四十八年間所興建，張春重於
    生前即經分產而將該房屋分予上訴人巳○○取得所有權，張春重另二子張色州、
    申○○則分得其他之家產，Ｂ部分廁所則為上訴人巳○○於七十一年間自行興建
    ，此為上訴人巳○○所不爭，亦有戶籍謄本及張色州、申○○出具之證明書附卷
    可按，是上訴人巳○○對上開編號Ａ、Ｂ之地上建物有事實上之處分權，堪以認
    定。
  (二)上訴人巳○○在原審所辯系爭土地之原共有人均有在系爭土地上興建房屋，當時
    係由共有人於各自中意之位置興建，並無人表示反對之意，所以應是大家都有同
    意，其七十一年興建廁所時之情形亦同云云。但關於共有人是否確實有於系爭土
    地上各自劃定使用範圍興建房屋，且無人表示反對乙節，其並未舉證予以證實，
    況其不諱言部分共有人在將系爭土地之應有部分轉賣之後，多數建物均已加以拆
    除等語，則已難以認定土地上原有之實際使用情形為何。
  (三)依大法官會議釋字第三四九號解釋文所示，應有部分之受讓人若不知悉有分管契
    約，亦無可得而知之情形，受讓人仍受讓與人所訂分管契約之拘束，有使善意第
    三人受不測損害之虞；又各共有人按其應有部分，對於共有物之全部雖有使用收
    益之權。惟共有人對共有物之特定部分使用收益，仍須徵得他共人有全體之同意
    ，非謂共有人得對共有物之全部或任何一部有自由使用收益之權利。如共有人不
    顧他共有人之利益，而就共有物之全部或一部任意使用收益，即屬侵害他共有人
    之權利（最高法院六十二年台上字第一八０三號判例意旨參照）。
  (四)被上訴人係於八十九年間因買賣而受讓系爭土地之應有部分，而系爭土地之原共
    有人亦迭有更易，土地上建物之分布狀況及實際所有權人，在上訴人巳○○之父
    張春重於四十八年間興建上述Ａ部分磚造平房迄今，四十餘年來亦多有變動，則
    上訴人巳○○就被上訴人是否確實明知或可得而知，全體共有人均曾各自於中意
    之範圍內予以分管使用系爭土地之情，並未舉證予以證明，是尚難認定上訴人巳
    ○○所有之上開Ａ、Ｂ部分建物，業經全體共有人同意而占用系爭土地，縱使當
    初共有人曾有分管之意思存在，惟揆諸前揭解釋文及判例意旨，爾後受讓應有部
    分之被上訴人亦不當然受此協議之拘束。
  (五)至上訴人巳○○所辯房屋興建當初，共有人並未反對，而在三、四十年前共有人
    大多不識字，伊父係以口頭詢問共有人全體同意後才興建，伊於七十一年興建Ｂ
    部分廁所時亦同。若共有人未同意，自無可能將該建物建築完成，並使用及存在
    迄今達三、四十年之久云云。就共有人是否確實口頭同意上訴人巳○○之父張春
    重興建Ａ部分之磚造平房或口頭同意上訴人巳○○興建Ｂ部分之廁所，上訴人巳
    ○○均未能舉證以實其說。至共有人當初縱未阻止興建，此亦僅係怠於行使權利
    而已，仍不得據此即謂已有同意興建之默示意思表示。
  (六)是被上訴人以上訴人巳○○未經全體共有人同意，無權占用系爭土地，在該土地
    上有如原判決附圖所示編號Ａ部分面積０˙００六三六三公頃之磚造平房、編號
    Ｂ部分面積０˙０００三四五公頃廁所一間，而主張本於民法第八百十九條第二
    項、第八百二十條第二項、第七百六十七條規定，請求上訴人巳○○拆除其無權
    占有系爭土地之上開地上建物，並將該部分土地返還被上訴人及其他共有人全體
    ，即屬於法有據，應予准許。
五、關於被上訴人請求拆除如原判決附圖所示編號Ｅ部分及Ｇ部分之圍牆部分，係上
    訴人巳○○、子○○、庚○、辛○、辰○○、酉○○、宙○○、Ｃ○○、申○○
    及訴外人張宗庚（繼承人為上訴人戌○○、未○○、午○○、Ｈ○○○、玄○○
    ）、張子送（已於八十六年七月五日死亡，繼承人為黃○○○、Ｂ○○、Ａ○○
    、壬○○、癸○○）、黃金土（已於七十八年二月十七日死亡，其繼承人為寅○
    ○○、卯○○、丑○○、Ｇ○○、Ｄ○○、Ｆ○○、亥○○○、黃清山）、張有
    傳（其繼承人為地○○、天○○、宇○○、江張鳳等人，而江張鳳亦於九十年十
    月十五日死亡，其繼承人為戊○○、己○○、丙○○、乙○○、丁○○）在系爭
    土地上共同出資所興建，則被上訴人請求拆除該圍牆部分，其為訴訟標的之法律
    關係，對於各該共同訴訟之人必須合一確定。此部分原審為被上訴人勝訴之判決
    ，命包括黃清山在內之共同出資興建人應將該圍牆拆除，並將該部分土地交還被
    上訴人及其他共有人全體。惟查：
  (一)按第一審之訴訟程序有重大之瑕疪，第二審法院得廢棄原判決，而將該事件發回
    原法院者，以因維持審級制度之必要為限，觀諸民事訴訟法第四百五十一條第一
    項規定自明。而民事訴訟法第四百四十八條第一項所謂訴訟程序有重大之瑕疵者
    ，係指第一審違背訴訟程序之規定，其違背與判決內容有因果關係，或因訴訟程
    序違背規定，不適於為第二審辯論及判決之基礎者而言（最高法院四十八年台上
    字第一二七號判例意旨參照）。又所謂因維持審級制度之必要，係指當事人因在
    第一審之審級利益被剝奪，致受不利之判決，須發回原法以回復其審級利益而言
    （最高法院八十四年度台上字第五八號判決參照）。
  (二)被上訴人於九十三年六月三十日向原審遞狀追加之被告，包括「黃清山」在內。
    然原審於九十三年八月十七日之言詞辯論期日通知，並未送達予黃清山，九十三
    年八月十七日言詞辯論期日報到單，並無黃清山到場之記載。足見原審九十三年
    八月十七日言詞辯論期日並未合法通知、送達黃清山，原審當日諭知一造辯論並
    辯論終結，即不包括黃清山在內。
  (三)原判決主文雖判命包括黃清山在內之共同出資興建人應將該圍牆拆除，並將該部
    分土地交還被上訴人及其他共有人全體。但該判決之當事人欄內，並未列黃清山
    為被告，原審判決亦未送達予黃清山收受。
  (四)原判決關於被上訴人請求拆除如原判決附圖所示編號Ｅ部分及Ｇ部分之圍牆部分
    ，其為訴訟標的之法律關係，對於共同出資興建（或其繼承人）之共同訴訟人必
    須全體同意始有拆除之權能，惟就黃清山部分，於原審言詞辯論期日未獲通知、
    未合法送達，亦未經言詞辯論程序，即進行判決，判決書亦未將黃清山列為當事
    人被告，判決亦未送達予黃清山收受。則原審就黃清山部分，其在第一審之訴訟
    程序顯然有重大之瑕疪，不適於本院為第二審辯論及判決之基礎，且剝奪黃清山
    在第一審之審級利益。
  (五)揆諸前揭說明，本件關於被上訴人請求拆除如原判決附圖所示編號Ｅ、Ｇ之圍牆
    部分，第一審之訴訟程序顯有重大之瑕疪，此部分應由本院將原判決予以廢棄，
    發回原法院更為妥適之審理。
六、綜上所述，本件被上訴人請求上訴人拆除如原判決附圖所示編號Ｅ、Ｇ之圍牆部
    分，原審判決被上訴人勝訴，因其訴訟程序顯然有重大之瑕疪，因有維持審級制
    度之必要，應予廢棄，發回原法院更為妥適之審理。而被上訴人請求上訴人巳○
    ○將其無權占用系爭土地，如原判決附圖所示編號Ａ部分面積０˙００六三六三
    公頃之磚造平房、編號Ｂ部分面積０˙０００三四五公頃廁所一間等建物拆除，
    並將該部分土地返還被上訴人及其他共有人全體部分，原審為被上訴人勝訴之判
    決，即無不合。此部分上訴人巳○○指摘原審判決不當，求予廢棄改判，為無理
    由，其上訴應予駁回。
七、本件事證已臻明確，兩造所提其餘攻擊防禦方法及舉證，與判決結果不生影響，
    爰不一一論述。
八、據上論結，本件上訴為一部有理由，一部無理由，依民事訴訟法第四百五十一條
    第一項、第四百四十九條第一項、第七十八條、第四百六十三條、第三百八十五
    條第一項前段，判決如主文。
中　　　華　　　民　　　國　　九十四　　年　　　四　　　月　　　六　　　日
~B1民事第五庭審判長法　官　陳滿賢
~B2　　　　　　　　法　官　朱　樑
~B3　　　　　　　　法　官　古金男
右為正本係照原本作成。
不得上訴。
~B 　 　　　　　　書記官　王麗英
中　　　華　　　民　　　國　　九十四　　年　　　四　　　月　　　六　　　日
　　　　　　　　　　　　　　　　　　　　　　　　　　　　　　　　　　　　Ｙ
